台灣高等法院民事判決　八十九年度上字第九五六號
　　　上　訴　人　　甲○○
　　　被 上訴 人　　台北市政府
　　　法定代理人　　馬英九
　　　複 代理 人　　簡麗秋
右當事人間損害賠償事件，上訴人對於中華民國八十九年七月十九日臺灣臺北地方法
院八十八年度訴更字第一五號第一審判決提起上訴，本院判決如左：
    主      文
上訴駁回。
第二審訴訟費用由上訴人負擔。
    事      實
甲、上訴人方面：
一、聲明：
  (一)原判決廢棄。
  (二)被上訴人應給付上訴人新台幣（下同）一百二十九萬四千八百四十八元及自八十
    七年十月二十八日起至清償日止，按週年利率百分之五計算之利息。
二、陳述：除與原判決記載相同，茲引用之外，補稱略以：
  (一)坐落台北市○○區○○段四小段（下稱系爭地段）第八○二之一號面積十三平方
    公尺及同小段八○二之二號面積八十三平方公尺兩筆土地（下稱系爭土地）開闢
    為林森北路非既成道路，有台北市政府工務局養護工程處（下稱北市養工處）九
    十年七月十六日北市工養權字第九○六二九六六八○○號函覆鈞院稱「四十七年
    航測圖非為既成道路」等語為證，系爭土地非既成道路，殊無公用地役關係，且
    系爭土地之鄰近土地開闢為巷道均經合法程序公告徵收始開闢，依大法官釋字第
    四○○號解釋，既成道路應由被上訴人「以他法補償，否則顯與平等原則有違」
    ，被上訴人既未經合法程序行使公權力徵收補償，擅自開闢為林森北路，依行政
    訴訟法第四條第二項之規定，乃為違法，其不法行為已構成侵權行為及不當得利
    ，尤應補償予以賠償。
  (二)被上訴人未經合法程序徵收擅將系爭土地開闢為林森北路，不但致上訴人無法使
    用收益系爭土地，形成個人特別之犧牲，亦不予相當租金之賠償，原判決竟認定
    在辦理徵收以前所受之損失，所有權人並無直接請求補償之權利云云，顯違背大
    法官釋字第四四○號解釋意旨。
  (三)按公用地役關係應以合法為前提始能成立，被上訴人未能舉證對系爭土地以何種
    合法程序有公用地役關係存在，暨有何種合法之權源，竟擅自違法開闢為林森北
    路，侵害上訴人之所有權，自無援引「公用地役關係」之餘地。
  (四)系爭土地遭闢建為林森北路，使用數十年不但不公告徵收，經監察院糾正「被上
    訴人尚曲解法令藉資推諉卸責，嚴重影響人民權益，顯有違法失當」。
  (五)系爭土地確非既成道路，亦經上訴人之前手張泰山一再請求徵收而異議，乃無公
    用地役關係存在：
    1.系爭土地被上訴人未經合法程序徵收擅自開闢為林森北路，經上訴人之前手張
      泰山一再請求徵收提出異議，此有台北市政府地政處（下稱北市地政處）七十
      八年八月三十日七八北市地四字第三八三三九號函、北市養工處七十八年九月
      五日七八北市工養權字第二六八三五號書函可證，嗣經監察院以被上訴人對已
      達都市○○○○道路之私有土地，延宕不依規定清查並逐年編列預算辦理徵收
      補償，尚曲解法令藉資推諉卸責，嚴重影響人民權益，顯有違法失當提案糾正
      。
    2.原台北市中山區○○○段五一、五一之二地號土地於七十四年間實施地籍圖重
      測分割其中一部分為系爭地段第八○二之一地號、八○二之二地號土地，及相
      鄰之同地段第八○二之三地號土地，依該土地登記謄本所示有鄭吳愛珠之地上
      權設定登記，且地目均為「建」，尤足證明系爭土地非既成之「道」而有地上
      建物無疑，可見系爭土地非既成道路。
    3.上訴人之前手張泰山早於七十三年間即委任高育民律師致函上訴人查詢原中庄
      子段五一、五一之二、五一之九徵收發給補償之情形，而表示異議，嗣據北市
      地政處七十三年三月二十三日北市四字第一一八一二號函覆，略以五十六年間
      本市即重測中庄子段五一、五一之二、五一之九地號土地於林森北路拓築工程
      並未徵收上開土地等語，惟系爭地段第八○二地號土地謄本載六十三年間已徵
      收，而系爭土地二筆於七十四年三月九日實施地籍圖重測，始有系爭土地地號
      並載地目「建」，亦有地上權設定登記而有地上建物，故系爭土地確非既成道
      路，如此與公用地役關係之要件不合，自無公用地役關係。
  (六)按土地法第二章徵收程序之規定略以經中央機關核准，並應俟補償地價及其他補
    償費發給完竣後方得進入被徵收土地內工作（土地法第二百二十二條、第二百三
    十一條參照），惟本件被上訴人未依土地法合法程序辦理徵收，擅將系爭土地開
    闢為林森北路，乃侵害上訴人之土地所有權，及違背憲法第十五條人民之財產權
    應予保障之規定，則依民法第一百八十四條第二項之規定顯構成侵權行為應負賠
    償之責，且系爭土地由被上訴人擅自使用數十年迄今無任何徵收之徵象，亦無分
    文之補償，依衡平誠信原則上訴人請求僅一年相當租金之損害之微少金額亦無不
    合。
乙、被上訴人方面：
一、聲明：上訴駁回。
二、陳述：除與原判決記載相同，茲引用之外，補稱略以：
  (一)依司法院大法官會議釋字第四○○號解釋理由書所示，既成道路成立公用役地關
    係者，首須為不特定之公眾通行所必要，其次，於公眾通行之初，土地所有權人
    並無阻止之情事，其三，須經歷之年代久遠而未曾中斷為必要，亦即只要符合此
    三項要件即可成立公用地役關係，至於係自然形成或由國家主動闢建應非所問。
    系爭土地雖未經徵收，惟上訴人自承與系爭土地相鄰之同小段八○二地號闢建為
    林森北路，於六十三年間經被上訴人依法公告徵收，則系爭土地作為林森北路道
    路使用已有二十五年之久，該道路係公眾通行所必要，而通行之初原土地所有權
    人張泰山並無阻止之情事，是系爭土地應存在公用地役關係至臻明確，則依法該
    地號自應處於行政主體之支配下，並直接供公的目的使用，再公用地役關係形成
    後上訴人之前手及上訴人即有容忍公眾通行之義務，而被上訴人依法亦有管理及
    維護系爭地號之「義務」，以保持其按照使用目的，發揮通常效用之狀態，自「
    無」所謂無權占用侵權行為損害賠償及不當得利之問題。
  (二)上訴人所提之原證九之航測圖，依北市養工處書函所示，係於四十九年所攝，嗣
    經  鈞院函查，台北市政府都市發展局（下稱北市都發局）表示：經查係四十七
    年三月測製、四十九年十二月修測．．．．。惟觀察五十八年修測之航測圖可知
    當時系爭土地上早已無溝圳及地上物，僅有燈柱及行道樹，另六十九年之航測圖
    則顯示系爭土地除行道樹及燈柱外，尚有郵箱及雨遮之臨時建物，至於八十二年
    之航測圖則如同五十八年之航測圖般僅有行道樹及燈柱，足證系爭土地自四十九
    年至五十八年間已逐漸形成供公眾通行之既成道路。
  (三)按地上權之設定，並不以在他人之土地上有建築物為限，上訴人僅以系爭土地登
    記謄本有地上權設定，即逕指系爭土地有地上建物，實有未洽。再者，上訴人之
    前手張泰山於七十三年間委任高育民律師致函被上訴人，純為查詢原中庄子段五
    一、五一之二、五一之九地價款發放保管情形，並未針對供作通行道路之事表示
    異議。
  (四)又按行政上「損失補償」乃行政機關「適法」之行政行為，即依法行使公權力之
    行為，因公用或其他公益目的之必要，而特別犧牲無義務人財產上之利益，而給
    予補償之謂，且參照最高法院七十一年度臺抗字第七八九號民事裁定意旨，被上
    訴人基於公權力行使之行政行為，「不」構成民法上之侵權行為，凡因該項行政
    行為遭受損害之人民，殊無依民法之規定，請求損害賠償之餘地。另最高法院七
    十八年度台上字第一三五七號判決意旨亦謂：「土地徵收既須依土地法所定徵收
    程序辦理，辦理徵收之預算亦須經上級機關核准，在行政裁量範圍內，不得逕指
    被上訴人不辦理徵收即屬不法，而應負國家賠償法所定賠償責任。」。
  (五)再按不當得利請求權之發生，應視受益人是否保有利益之「正當性」，欠缺「正
    當性」，始屬無法律上之原因。本件系爭地號成為既成道路，符合一定要件而成
    立公用地役關係，乃上訴人行使財產權依法受有社會責任及環境生態責任之限制
    ，其因該責任使財產之利用有所限制，而形成個人利益之特別犧牲，社會公眾並
    因而受有利益時，即屬前開所謂受益人保有利益之「正當性」，不構成「無法律
    上之原因」而受利益。
  (六)依司法院大法官會議釋字第四四○號解釋，在政府依法徵收或價購以前，因土地
    利用受有妨害而受損失者，土地所有權人享有相當「補償」之權利，惟上訴人是
    否有請求被上訴人依法徵收或予以補償之權利，乃應以行政爭訟程序解決之問題
    ，而非循民事訴訟程序救濟，況既成道路之徵收、價購，應依釋字第四○○號解
    釋及都市計劃法第四十八條規定辦理，各級政府如因經費困難，不能對上述道路
    全面徵收補償，有關機關亦應訂定期限籌措財源逐年辦理或以他法補償，則補償
    之方法、金額，應屬行政機關之職權，不宜由法院予以介入判斷，是上訴人所訴
    之事實縱非虛偽，依法享有請求補償之權利，亦非屬司法審判之權限，被上訴人
    依法亦無損害賠償或返還不當得利之義務。
    理　　由
一、上訴人起訴主張：伊於八十六年十月七日自前手張泰山取得系爭土地所有權，被
    上訴人未經徵收即擅自將系爭土地作為林森北路道路用地，並在其上裝置柏油、
    紅磚人行道、下水道、路燈等設施，不法侵害伊對系爭土地之所有權，係違反憲
    法保障人民財產權及民法保護所有權之規定而有過失，且依民法第一百七十九條
    及司法院大法官會議釋字第四○○號解釋，被上訴人均應賠償土地所有人所受之
    損害。張泰山並將對被上訴人之債權讓與伊，被上訴人迄未補償伊，爰依侵權行
    為及不當行利之法律關係，請求被上訴人給付自八十六年十月七日起至八十七年
    十月六日止之損害金一百二十九萬四千八百四十八元及法定遲延利息。被上訴人
    則以：本件係上訴人因公用或其他公益目的之必要，而特別犧牲無義務人財產上
    之利益，此乃基於公權力行使之行政行為，不構成民法上侵權行為，上訴人無依
    民法規定請求損害賠償之餘地。上訴人之前手張泰山於五十五年取得系爭土地所
    有權，於五十七年分割為道路用地後，伊從未主動加以闢建，系爭土地成為道路
    用地，純屬自然形成，伊並未占用，自無加害行為可言。且系爭土地為既成道路
    ，供公眾通行已歷數十年之久，應成立公用地役關係，伊依法亦有管理及維護系
    爭土地之義務，以保持其按照使用目的發揮通常效用之狀態，故伊於系爭土地設
    置柏油路面、紅磚人行道及路燈，並無不法之加害行為可言。又系爭土地供作公
    用道路使用，因之受有利益者係使用道路通行之公眾，伊並未受利益，而受益人
    保有利益並非無法律上之原因，且依土地法第二百三十三條第一項前段反面解釋
    ，伊對於尚未辦理徵收之私有土地，依法並無發給徵收補償地價之義務，自未獲
    取應發給補償地價而尚未發給之不當利益，則上訴人請求被上訴人返還相當於租
    金之不當得利，即有未合。依司法院大法官會議第四○○號解釋，既成道路符合
    一定要件而成為公用地役關係者，國家自應依法律之規定辦理徵收給予補償，有
    關補償標準正由被上訴人依形成未予補償之原因，以分期、分區之方式，重新核
    算各優先順序之補償經費，並經市議會審議通過後，即據以編列預算逐步解決等
    語，資為抗辯。
二、上訴人主張：被上訴人未經徵收即將系爭土地作為林森北路道路用地，並在其上
    裝置柏油、紅磚人行道、下水道、路燈等設施，伊於八十六年十月七日自前手張
    泰山取得系爭土地所有權，業據提出土地所有權狀、土地登記謄本、地籍圖為證
    （見原審卷第二十至二六頁），復為被上訴人不爭執，上訴人之主張堪信為真實
    。
三、上訴人主張：系爭土地非既成道路，殊無公用地役關係，被上訴人既未經合法程
    序徵收補償，擅自開闢為林森北路，尤應予以賠償云云。被上訴人則抗辯：伊並
    未在系爭土地上主動闢建道路，系爭土地成為道路用地純屬自然形成，伊僅係依
    法予以管理並裝置必要設施，並無不法侵害上訴人權利之行為等語，經查：
  (一)按「憲法第十五條關於人民財產權應予保障之規定，旨在確保個人依財產之存續
    狀態行使其自由使用、收益及處分之權能，並免於遭受公權力或第三人之侵害，
    俾能實現個人自由、發展人格及維護尊嚴。如因公用或其他公益目的之必要，國
    家機關雖得依法徵收人民之財產，但應給予相當之補償，方符憲法保障財產權之
    意旨。既成道路符合一定要件而成立公用地役關係者，其所有權人對土地既已無
    從自由使用收益，形成因公益而特別犧牲其財產上之利益，國家自應依法律之規
    定辦理徵收給予補償。」，司法院大法官會議釋字第四○○號解釋著有明文。又
    依上開解釋理由書：「公用地役關係乃私有土地而具有公共用物性質之法律關係
    ，與民法上地役權之概念有間，久為我國法制所承認（參照本院釋字第二五五號
    解釋、行政法院四十五年判字第八號及六十一年判字第四三五號判例）。既成道
    路成立公用地役關係，首須為不特定之公眾通行所必要，而非僅為通行之便利或
    省時；其次，於公眾通行之初，土地所有權人並無阻止之情事；其三，須經歷之
    年代久遠而未曾中斷，所謂年代久遠雖不必限定其期間，但仍應以時日長久，一
    般人無復記憶其確實之起始，僅能知其梗概（例如始於日據時期、八七水災等）
    為必要。至於依建築法規及民法等之規定，提供土地作為公眾通行之道路，與因
    時效而形成之既成道路不同，非本件解釋所指之公用地役關係，乃屬當然」。有
    關形成公用地役關係之要件，自應以此三要件為判斷標準，並不以土地總登記時
    ，地目為「道」為必要，至於係自然形成或由國家主動闢建應非所問。
  (二)上訴人之前手張泰山於五十五年取得系爭土地所有權，為兩造所是認，而系爭土
    地「依五十八年航測圖顯示，已為既成道路使用」，亦經本院向北市養工處函詢
    屬實，有該處九十年四月十日北市工養權字第九○六一二○七七○○號、九十年
    七月十六日北市工養權字第九○六二九六六八○○號、九十年八月二十三日北市
    工養權字第九○六三七五六八○○號、九十一年三月十一日北市○○路字第○九
    一六○六一一六○○號函附卷可稽（見本院卷第一二五、一六五、一七七、二一
    二頁），足證系爭土地在五十八年間，地目固然非「道」，但已成為供公眾通行
    之道路。況與系爭土地相鄰之系爭地段第八○二號土地自六十三年起即變成林森
    北路、系爭地段第七一二號變成新生北路二段六二巷，為上訴人所自承（見原審
    卷第一二八頁），並有其提出之土地登記謄本及地籍圖在卷可考（見原審卷第一
    ○八至一一○頁），足見此為不特定之公眾通行所必要，非僅為通行之便利或省
    時，而林森北路、新生北路之興建為台北市政府公開進行之公共工程，歷經多年
    完成之事實，為眾所週知，上訴人之前手張泰山不能諉為不知，其既知自己之土
    地已為台北市政府使用而未為阻止，則依司法院大法官會議釋字第四○○號之解
    釋，系爭土地已形成公用地役關係，應予認定，則公用地役關係形成後上訴人之
    前手及上訴人即有容忍公眾通行之義務，自無所謂無權占用之問題。
  (三)上訴人雖主張：伊之前手張泰山於七十三年間即委任律師致函被上訴人表示異議
    ，並提出高育民律師函為證（見本院卷第八五、八六頁）。惟觀之上開律師函內
    容，純為查詢原中庄子段五一、五一之二、五一之九地價款發放保管情形，並未
    針對系爭土地供作通行道路之事表示異議，況斯時距系爭土地在五十八年間已為
    既成道路使用，相隔十五年之久，自難依此作為系爭土地於公眾通行之初，上訴
    人之前手張泰山曾表示異議之有利證據。
  (四)上訴人另主張：依土地登記謄本所示有鄭吳愛珠之地上權設定登記，且地目均為
    建地，尤足證明系爭土地非既成之「道」路，而有地上建物無疑。惟按稱地上權
    者，謂以在他人土地上有建築物，或其他工作物，或竹木為目的而使用其土地之
    權，民法第八百三十二條定有明文。是以地上權之設定，並不以在他人之土地上
    有建築物為限，系爭土地當時地目載為「建」地，僅為土地法上地目之區分，並
    非指該土地上所成立之地上權關係必定係以建築物為前提，況形成公用地役關係
    之要件，並不以土地總登記時，地目為「道」為必要，已詳如前述，上訴人此部
    分之主張，自不足採。
  (五)再依上開解釋理由所示，私有土地因符合前開要件而存在公用地役關係時，有關
    機關應依據法律辦理徵收，並斟酌國家財政狀況給予相當補償，此僅指既成道路
    成立公用地役關係之土地所有權人有請求徵收之權利，惟不得主張維持既有道路
    之狀態而請求國家予以補償，易言之，依該號解釋，在辦理徵收以前所受之損失
    ，所有權人並無直接請求補償之權利。
  (六)次按司法院大法官會議釋字第四百四十號解釋「人民之財產權應予保障，憲法第
    十五條設有明文。國家機關依法行使公權力致人民之財產遭受損失，若逾其社會
    責任所應忍受之範圍，形成個人之特別犧牲者，國家應予合理補償。主管機關對
    於既成道路或都市○○道路用地，在依法徵收或價購以前埋設地下設施物妨礙土
    地權利人對其權利之行使，致生損失，形成其個人特別之犧牲，自應享有受相當
    補償之權利。」，依前揭解釋，在政府依法徵收或價購以前，因土地利用受有妨
    礙而受損失者，土地所有權人享有相當補償之權利。系爭土地已成為既有道路，
    上訴人已無法自由使用收益，形成因公益而特別犧牲其財產上之利益，依同一解
    釋，被上訴人自應依法律之規定辦理徵收，給予補償。惟何時徵收？補償額若干
    ？乃行政爭訟之問題，非本件民事訴訟所應審究。況既成道路之徵收、購買，應
    依釋字第四○○號解釋及都市計畫法第四十八條規定辦理，各級政府如因經費困
    難，不能對上述道路全面徵收補償，有關機關亦應訂定期限籌措財源逐年辦理或
    以他法補償，而被上訴人已提出「台北市○○○○道路私有土地補償處理原則」
    公聽會之相關資料（見原審卷第八二至一○七頁），以證明其已依法逐次辦理徵
    收補償，至於補償之方法、金額，應屬行政機關之職權，不宜由法院予以介入、
    判斷。
四、又按行政上之損失補償，乃指行政機關基於公益之必要性，合法行使公權力，而
    侵害人民財產或其他權利，其侵害已構成特別犧牲，而予以適當補償之制度。依
    上揭司法院大法官會議解釋文及理由，既成道路成立公用地役關係之土地所有權
    人既得請求損失補償，足見土地所有權人之損失應為行政機關「合法」行使公權
    力行為所致。本件系爭土地存在公用地役關係，已詳如前述，揆諸前開說明，被
    上訴人之行為即無違法或不法之可言，此與侵權行為損害賠償請求權須行為人有
    「不法」行為之要件顯有不符，上訴人本於侵權行為之法律關係，請求被上訴人
    負損害賠償之責，洵屬無據。
五、末按民法第一百七十九條不當得利返還請求權以無法律上之原因而受有利益為必
    要，依前所述系爭土地既已形成公用地役關係，而為公眾通行使用，被上訴人即
    非無法律上之原因占有系爭土地，自不構成不當得利，上訴人請求被上訴人返還
    相當於租金之不當得利，亦為無理由。
六、綜上所述，上訴人主張：系爭土地非既成道路，殊無公用地役關係，被上訴人既
    未經合法程序徵收補償，擅自開闢為林森北路，應予以賠償，為不可採。被上訴
    人抗辯：伊並未在系爭土地上主動闢建道路，系爭土地成為道路用地純屬自然形
    成，並已形成公用地役關係，伊僅係依法予以管理並裝置必要設施，並無不法侵
    害上訴人權利之行為，亦不構成不當得利，為可採。從而，上訴人依據司法院大
    法官會議釋字第四○○號解釋、侵權行為、不當得利、債權讓與之法律關係，請
    求被上訴人給付一百二十九萬四千八百四十八元及法定遲延利息，為無理由。其
    假執行之聲請亦失所附麗，應併予駁回。原審為上訴人敗訴之判決，及駁回其假
    執行之聲請，核無不合。上訴意旨指摘原判決不當，求予廢棄改判，為無理由，
    應予駁回。
七、本件事證已臻明確，兩造其餘攻擊防禦方法及所為之舉證，經審酌後並不影響判
    決結果，自無庸一一論述，附此敘明。
據上論結，本件上訴為無理由，爰判決如主文。
中　　　華　　　民　　　國　　九十一　　年　　　六　　　月　　  四 　　 日
                                民事第十庭
                            　　　　審判長法  官　林  敬  修
                            　　　　　　　法  官　劉  勝  吉
                            　　　　　　　法  官　黃  騰  耀
右正本係照原本作成。
不得上訴。
中　　　華　　　民　　　國　　九十一　　年　　　六　　　月　　  六 　　 日
　　　　　　　　　　　　　　　　　　　　  書記官  楊  麗  雪
